臺灣橋頭地方法院民事判決
                                      110年度訴字第796號
原      告  鄭羚楨
被      告  劉棋鋐
訴訟代理人  蔡玉燕律師
上列當事人間請求清償債務事件，本院於民國111年3月30日言詞
辯論終結，判決如下：
    主  文
一、被告應給付原告新臺幣432,000元，及自民國110年8月10日
    起至清償日止，按年息5 ％計算之利息。
二、原告其餘之訴駁回。
三、訴訟費用由被告負擔百分之十六，餘由原告負擔。
四、本判決原告勝訴部分得假執行；但被告以新臺幣432,000元
    元為原告預供擔保，得免為假執行。
    事實及理由
一、原告主張：
  ㈠兩造前為夫妻。被告於民國108 年12月31日與訴外人即被告
    債權人許映濨達成和解，協議被告應返還許映濨新臺幣（下
    同）300,000 元，原告遂借款300,000 元予被告（下稱甲借
    款），代被告清償該筆債務。
  ㈡被告自107 年12月28日起至110 年1 月9 日止，陸續向原告
    借款共計1,055,000 元，原告已如數將如附表所示款項匯至
    被告帳戶（下稱乙借款），此部分原告僅請求被告返還784,
    707 元。
  ㈢被告於109 年1 月21日向原告借款60,000元合夥投資MC杯物
    ，於同年3 月24日、同年4 月1 日各向原告借款60,000元、
    12,000元合夥投資BK牛排（下與MC杯物合稱系爭合夥），共
    計借款132,000 元（下稱丙借款）。
  ㈣被告於109 年4 月14日向原告借款1,480,000 元，並簽立借
    據1 紙（下稱丁借款），約定每月償還原告40,000元，迄今
    均未返還。
  ㈤為此，爰依消費借貸法律關係提起本件訴訟，請求被告返還2
    ,696,707 元（計算式：300,000 元＋784,707元+132,000 元
    ＋1,480,000 元＝2,696,707 元）等語。並聲明：被告應給付
    原告2,696,707 元，及自起訴狀繕本送達被告後之1 個月之
    翌日起至清償日止，按年息5 ％計算之利息。
二、被告則以：
  ㈠被告固有向原告借甲借款，惟被告早已清償。被告受雇於登
    記名義人為訴外人即原告堂弟鄭玉男、實際負責人為原告之
    福銨有限公司（下稱福銨公司），每月薪資50,000元，原告
    已扣取被告在福銨公司自109 年3 月至同年8 月之薪資共計
    300,000 元（計算式：50,000元×6 ＝300,000 元），以抵償
    甲借款。
  ㈡被告確有收受乙借款款項，惟兩造原為夫妻，婚姻關係存續
    期間曾共同創業，離婚後亦有來往，並同住一家，乙借款實
    為原告給予被告之生活費、薪資或合夥投資事業之獲利等，
    而非借款。
  ㈢被告雖有向原告借貸丙借款以投資系爭合夥，然系爭合夥事
    業係由原告主導，現已結束營業，原告卻未召集全體合夥人
    分析合夥財產，逕將系爭合夥之設備、器具、資金全數取走
    ，迄未返還被告出資額132,000 元，被告應得以該出資額為
    抵銷，抵銷後，丙借款即無餘額。
  ㈣被告固有於109 年4 月14日簽立借據，記載：「被告借款148
     萬元正，每月需還現金4 萬元正，還予原告36期」等語（
    下稱系爭借據），惟原告並未實際交付丁借款予被告，不能
    認兩造間就丁借款存有消費借貸關係等語，資為抗辯。
  ㈤並聲明：⒈原告之訴駁回。⒉願供擔保，請准宣告免為假執行
    。
三、兩造不爭執之事項：
  ㈠兩造原為夫妻，於106年11月29日離婚。
  ㈡被告前積欠許映濨債務，於108 年12月31日與許映濨達成和
    解，協議被告應返還許映濨300,000 元。原告借甲借款予被
    告，清償該筆債務。
  ㈢原告自107 年12月28日起至110 年1 月9 日止，陸續匯款1,0
    55,000 元至被告帳戶。
  ㈣被告有向原告借丙借款投資系爭合夥。
  ㈤被告有於109 年4 月14日簽立系爭借據予原告。
四、本院之判斷：
  ㈠按稱消費借貸者，謂當事人一方移轉金錢或其他代替物之所
    有權於他方，而約定他方以種類、品質、數量相同之物返還
    之契約；借用人應於約定期限內，返還與借用物種類、品質
    、數量相同之物，未定返還期限者，借用人得隨時返還，貸
    與人亦得定1 個月以上之相當期限，催告返還，民法第474
    條第1 項、第478 條分別定有明文。次按當事人主張有利於
    己之事實者，就其事實有舉證之責任。但法律別有規定，或
    依其情形顯失公平者，不在此限，民事訴訟法第277 條定有
    明文。又消費借貸法律關係之成立，須具備借貸意思合致及
    交付借貸物等特別要件，當事人如主張有金錢借貸關係存在
    ，除須證明有金錢之交付外，尚須就雙方借貸意思表示合致
    ，負舉證責任（最高法院104 年台上字第1946號判決意旨參
    照）。依兩造不爭執事項㈡㈣所載，原告確有借甲借款、丙借
    款予被告，被告則以其已清償甲借款，並以其對系爭合夥之
    出資返還債權132,000 元與丙借款為抵銷等語為辯；原告另
    主張兩造就乙借款成立消費借貸合意，及其已交付丁借款等
    情，則為被告所否認。揆諸前揭說明，本件應由原告就其與
    被告間就乙借款存有借貸意思合致，及其已如數交付丁借款
    等事實，負舉證責任；由被告就其已清償甲借款，及其對原
    告有出資返還債權132,000 元等情，負舉證責任。
  ㈡甲借款部分：
　⒈被告雖辯稱其已遭福銨公司扣薪而清償甲借款云云。惟被告
    自承鄭玉男為其雇主，扣薪部分已另案處理等語（見本院卷
    第128至129頁），與證人鄭玉男於本院具結證稱：被告先前
    在福銨公司上班，伊是老闆，福銨公司沒有以匯款方式將10
    9年3月至8月薪資匯予被告，因積欠工資而與被告訴訟中等
    語（見本院卷第152至154頁）相符，足認福銨公司之負責人
    為鄭玉男，109年3月至8月薪資是否已付尚在訴訟中，如該
    部分薪資確已與原告抵償欠款，被告即無庸再向福銨公司請
    求，亦難以原告與鄭玉男有親屬關係，遽認福銨公司未匯款
    予被告係清償原告之借款。可見原告主張福銨公司之負責人
    為鄭玉男，被告與福銨公司間之關係，與原告無關，福銨公
    司未曾扣取被告之薪水返還甲借款等語（見本院卷第188 至
    189 頁）應屬可信。
　⒉另觀諸被告提出之中國信託銀行存款交易明細，固可見福銨
    公司未將109 年3 月至同年8 月之薪資匯款予被告（見審訴
    卷第159 至245 頁），惟依據被告自行製作之薪資明細表，
    福銨公司於108 年、109 年均有以現金支付薪資予被告之紀
    錄（見審訴卷第201 頁），可認福銨公司支付薪資予被告之
    方式非一。被告復自承福銨公司曾扣取其薪資，以返還積欠
    鄭玉男之借款等語（見本院卷第181 頁），既被告非僅積欠
    原告債務，福銨公司給付薪資之方式亦非固定，即難逕以福
    銨公司未將109 年3 月至同年8 月薪資以匯款方式給付被告
    乙節，推論被告必係遭扣取薪資以返還甲借款，被告抗辯其
    已遭福銨公司扣薪300,000 萬元，清償甲借款云云，尚無足
    採。
  ㈢乙借款部分：
　⒈依兩造不爭執事項㈠㈣所載，可知兩造於106 年11月29日離婚
    後，仍於109 年間合夥系爭投資，原告復自陳其於兩造離婚
    後，曾補貼被告生活費（見本院卷第189頁），足認兩造離
    婚後仍有工作、金錢上往來，則原告將如附表所示款項匯予
    被告，非可一概認定係基於消費借貸法律關係所為。加以證
    人即兩造之子鄭奕璿於本院證稱：據伊所知，兩造離婚後，
    除被告之債權人有至公司請求還款外，並無其他金錢往來等
    語（見本院卷第158 頁），亦難認兩造就如附表所示各筆匯
    款存有消費借貸關係。
　⒉至證人鄭玉男於本院證稱：兩造離婚後，伊聽聞被告常向原
    告借錢，借款金額為數萬元至數十萬元不等，有時1 個月借
    款2 、3 次，有時候3 、3 個月借款1 次，原告有時會匯款
    ，大多是交付現金等語（見本院卷第152 頁），至多僅能證
    明鄭玉男曾聽說被告曾向原告借款，惟鄭玉男並非親自見聞
    ，尚無法確認如附表所示各筆款項之匯款原因均為兩造間之
    消費借貸，故難憑此為有利原告之認定。既原告所舉證據不
    足推論兩造間就如附表所示款項已達成消費借貸意思表示合
    致，原告請求被告返還乙借款，即非可取。
　㈣丙借款部分：
  ⒈被告雖抗辯系爭合夥財全由原告取走，其得以出資返還債權1
    32,000 元為抵銷云云。惟按合夥因合夥人全體同意解散者
    而解散；合夥解散後，其清算由合夥人全體或由其所選任之
    清算人為之，民法第692 條第2 款、第694條第1 項分別定
    有明文。又合夥財產，應先清償合夥之債務。其債務未至清
    償期，或在訴訟中者，應將其清償所必需之數額，由合夥財
    產中劃出保留之。依前項清償債務，或劃出必需之數額後，
    其賸餘財產應返還各合夥人金錢或其他財產權之出資。金錢
    以外財產權之出資，應以出資時之價額返還之。為清償債務
    及返還合夥人之出資，應於必要限度內，將合夥財產變為金
    錢。合夥財產不足返還各合夥人之出資者，按照各合夥人出
    資額之比例返還之，民法第697 條、第698條亦分別定有明
    文。合夥解散後，應先經清算程序，合夥財產於清算完畢，
    清償合夥債務或劃出必需數額後，始能就賸餘財產返還各合
    夥人之出資及應受分配利益之成數，在未經清算終結確定盈
    虧以前，自不得就原來出資為全部返還之請求（最高法院53
    年度台上字第203 號判決意旨參照）。
  ⒉兩造及鄭玉男均為系爭合夥之合夥人，有系爭合夥合約書在
    卷可稽（見審訴卷第35至37頁）。兩造又一致陳稱系爭合夥
    已結束營業，但未經結算等語（見本院卷第143 、151 、19
    0 頁），鄭玉男亦於本院證稱：系爭合夥已結束等語（見本
    院卷第156頁），堪認系爭合夥因合夥人全體同意而解散，
    惟尚未經清算。揆諸上開說明，既系爭合夥財產未經清算終
    結確定盈虧，被告自不得就原來出資為全部返還之請求，被
    告以其出資返還債權為抵銷，自屬無據。
　㈤丁借款部分：
　⒈被告固有簽立系爭借據，惟原告先於110 年10月26日具狀陳
    稱其係將丁借款以現金交付被告其他債務人（見本院卷第25
    頁），後於110 年12月28日本院準備程序期日，改稱其係將
    原先放在家中保險箱之現金，帶至福銨公司，以現金交付被
    告（見本院卷第150 至151 頁），然丁借款之數額非小，衡
    情原告應就鉅額借款之交付方式留下深刻印象，原告卻就丁
    借款之交付方式所述前後不一，已難採信。且原告為智識正
    常之成年人，理當知悉應於交付高額借款時留存證據，依附
    表所示匯款紀錄，亦可見原告常以匯款方式交款予被告，是
    原告主張其係以現金交付丁借款予被告，與其平時習慣不同
    ，亦非無疑。
　⒉至證人鄭玉男於本院證稱：被告於109 年4 、5 月間向原告
    借款1,480,000元，當時有兩造與伊在場，兩造請伊當證人
    ，確認有簽借據及拿錢，伊有看到兩造寫借據，內容大概是
    借款148萬元及附加條件，如果被告還有在外欠錢，就無條
    件離開公司，伊也有看到原告在福銨公司將現金1,480,000
    元全數交付被告等語（見本院卷第152 頁），可知證人鄭玉
    男在場之目的，係為兩造確認有簽立借據及交付借款，並親
    見兩造書寫借據，理應知曉當日借款細節，然其卻又陳稱：
    伊不清楚細節，還款條件是兩造自己談的，伊沒有介入，伊
    不清楚，是原告請伊過去看一下，所以伊沒有在借據上簽名
    等語（見本院卷第152、156頁），無法就當日借款細節為證
    述，其此部分證詞之可信性尚屬有疑，非可採信。
　⒊此外，原告復未提出其他證據證明確實已將148萬元鉅額款項
    交付予被告，殊難認定原告有將丁借款交付被告一節為真。
    故原告請求被告返還丁借款，亦屬無據。
  ㈥從而，被告有向原告借甲借款、丙借款，復無法證明已清償
    該等借款，原告依據消費借貸法律關係，請求被告返還甲借
    款、丙借款，自屬有據。又原告無法舉證證明兩造就乙借款
    存有消費借貸意思表示合致，及其已交付丁借款，原告依據
    消費借貸法律關係，請求被告返還乙借款、丁借款，不應准
    許。
五、綜上所述，原告依消費借貸法律關係，請求被告給付432,00
    0元，及自起訴狀繕本送達被告後之1 個月之翌日起即110年
    8月10日起（見審訴卷第57頁）至清償日止，按年息5 ％計算
    之利息，為有理由，應予准許，逾此部分之請求，則無理由
    ，應予駁回。
六、本判決原告勝訴部分所命給付之金額未逾500,000元，爰依
    職權宣告假執行。被告聲請宣告免為假執行，核無不合，爰
    酌定相當之擔保金額准許之。
七、本件事證已臻明確，兩造其餘主張陳述及所提之證據，經審
    酌後於本件判決結果無影響，爰不逐一論述，附此敘明。
八、據上論結，原告之訴為一部有理由，一部無理由，判決如主
    文。
中　　華　　民　　國　 111　　年　　4 　　月　　20　　日
                  民事第二庭  審判長法  官 謝文嵐
                                    法  官 蕭承信
                                    法  官 許家菱
以上正本係照原本作成。
如對本判決上訴，須於判決送達後20日內向本院提出上訴狀。如
委任律師提起上訴者，應一併繳納上訴審裁判費。
中　　華　　民　　國　　111 　年　　4 　　月　　21　　日
                                    書記官 劉國偉
附表：
　　日　期 金額（新臺幣）  匯入銀行  匯入戶頭   匯入帳號   匯出帳號 107 年12月28日    300,000  中國信託   劉棋鋐 000000000000 00000000000 108 年1 月21日    400,000  中國信託   劉棋鋐 000000000000    電匯 108 年3 月2 日     30,000  中國信託   劉棋鋐 000000000000 00000000000 108 年5 月4 日    100,000  中國信託   劉棋鋐 000000000000 00000000000 108 年6 月30日    100,000  中國信託   劉棋鋐 000000000000 00000000000 108 年9 月7 日     50,000  中國信託   劉棋鋐 000000000000 00000000000 108 年10月26日     50,000  中國信託   劉棋鋐 000000000000 00000000000 109 年6 月13日     10,000  中國信託   劉棋鋐 000000000000 00000000000 109 年7 月9 日     10,000  中國信託   劉棋鋐 000000000000 00000000000 110 年1 月9 日      5,000  中國信託   劉棋鋐 000000000000 00000000000 合計：1,055,000元